最高法院民事判決　　　　　　九十四年度台上字第二０三七號
　　上　訴　人　己○○
　　　　　　　　辛○○
　　　　　　　　丁　○
　　　　　　　　　　　　4樓
　　　　 　　 　癸○○
　　　　　　　　丙○○
　　　　 　 　　壬○○
　　　　　　　　　　　　10號.
　　共　　　同
　　訴訟代理人　吳玲華律師
　　被 上訴 人　庚○○
　　　　　　　　乙　○
　　　 　　 　　戊○○
　　被 上訴 人　甲○○
　　法定代理人　林川
上列當事人間請求塗銷土地所有權移轉登記事件，上訴人對於中
華民國九十四年七月十九日台灣高等法院台中分院第二審判決（
九十四年度上字第二八號），提起上訴，本院判決如下：
    主  文
上訴駁回。
第三審訴訟費用由上訴人負擔。
    理  由
本件上訴人主張：坐落南投縣竹山鎮○○段五八０地號土地（下
稱系爭土地）原為伊六人及被上訴人戊○○、乙○、庚○○等三
人（下稱戊○○等三人）因繼承而共有，應有部分各為九分之一
。被上訴人甲○○因其廟宇在九二一地震時震毀，該宮為擴大重
建，在未取得系爭土地所有權時，即將建廟基地規劃在系爭土地
上。被上訴人戊○○等三人在未通知伊是否願優先購買系爭土地
，即出售其系爭土地應有部分共三分之一予甲○○，伊於知悉後
即於民國九十一年三月以存證信函通知請渠勿侵害伊之法律上權
利，甲○○竟置不理會，於當年十二月三十日與戊○○等三人偽
造伊已放棄優先購買系爭土地之切結書，向南投縣竹山地政事務
所申請移轉應有部分三分之一，於九十二年一月十四日以買賣為
原因，完成移轉登記，甲○○並於辦竣移轉登記之次二日，即趁
伊不注意，挖毀伊持有之圍牆，竊占土地建樓廟。被上訴人顯已
共同侵害伊優先購買系爭土地之權利。且被上訴人間系爭買賣契
約係就特定部分為買賣，亦屬無效。爰依民法第二百十三條、第
一百四十八條規定，求為塗銷被上訴人於九十二年一月十四日在
南投縣竹山地政事務所就坐落南投縣竹山鎮○○段五八０地號土
地，應有部分三分之一以買賣為原因之所有權移轉登記之判決。
被上訴人則以：甲○○之廟宇與上訴人所有系爭土地相鄰，嗣因
九二一地震震毀，乃於九十一年十二月三十日向其餘三位被上訴
人購買系爭土地應有部分共三分之一所有權。嗣上訴人要求所有
土地一併購買，惟因價格過高，未成立買賣，足證被上訴人已通
知上訴人出售系爭土地情事，上訴人並已放棄優先承購。依土地
法第三十四條之一第四項之優先購買權，係債權性質，縱伊未通
知上訴人優先購買系爭土地，上訴人仍不得主張伊買賣系爭土地
應有部分係無效；上訴人告訴戊○○等三人偽造文書罪，業經不
起訴處分確定。伊並無故意過失之侵權行為，亦無違反誠信原則
。甲○○向被上訴人戊○○等三人購買之土地，僅購其應有部分
之比例，而非特定部分等語，資為抗辯。
原審以：上訴人主張系爭坐落南投縣竹山鎮○○段五八０地號土
地，原為上訴人六人及被上訴人戊○○、乙○、庚○○等三人因
繼承而共有，應有部分各九分之一；甲○○於九十一年十二月三
十日以總價新台幣（下同）五百六十八萬零九百五十元向戊○○
、庚○○、乙○購買其等系爭土地應有部分共三分之一，並於九
十二年一月十四日以買賣為原因完成移轉登記，為上訴人所不爭
，並有系爭土地登記謄本影本為證。按土地法第三十四條之一第
四項僅規定共有人出賣共有土地或建築改良物之應有部分時，他
共有人得以同一價格共同或單獨先承購，並未如同法第一百零四
條第二項後段設有出賣人未通知優先購買權人而與第三人訂立買
賣契約者，其契約不得對抗優先購買權人之明文。故該條項規定
之優先承購權係指他共有人於共有人出賣共有土地或建築改良物
時，對於該共有人有請求以同樣條件訂立買賣契約之權而言，倘
共有人違反法律規定將應有部分賣與他人已依法取得所有權時，
他共有人不得主張該買賣為無效而塗銷其依法所為之登記，即土
地法第三十四條之一第四項所定共有人之優先承購權，僅為共有
人間之權利義務關係，如共有人違反此項義務，將其持分出賣與
他人，並已辦畢持分移轉登記，其他共有人僅得請求損害賠償，
不得指該買賣契約及移轉登記均為無效。且按土地法第三十四條
之一第四項規定共有人優先承購權，屬債權性質，共有人出賣應
有部分而不以書面通知他共有人優先承購，且經辦畢移轉登記者
，他共有人僅得請求損害賠償，而不得仍請求移轉登記由其承購
，即已不能回復原狀。是上訴人主張被上訴人未通知上訴人優先
購買，違反土地法第三十四條之一第四項，惟戊○○、乙○及庚
○○出售系爭土地應有部分共三分之一予甲○○，既於九十二年
一月十四日以買賣為原因完成移轉登記，有上開不動產契約書及
土地登記謄本可證，已屬不能回復原狀；上訴人縱受有損害，依
民法第二百十五條之規定，亦僅得請求以金錢賠償其損害，而不
得請求塗銷登記。又依該買賣契約書之記載，買受人甲○○係以
總價五百六十八萬零九百五十元向出賣人戊○○、庚○○及乙○
買受系爭土地「應有部分共三分之一」，買賣契約並無以特定位
置土地出售之約定。至甲○○因其廟宇於九二一大地震震毀，於
重建時，需使用部分系爭土地供其築造廟樓之左側走廊，而向被
上訴人戊○○等三人購買系爭土地之應有部分，此乃甲○○購買
系爭土地之動機；甲○○係取得戊○○等三人所出賣應有部分之
所有權後，始使用系爭土地特定部分，供其築造廟樓之左側走廊
，縱事前未經上訴人等其餘共有人之同意，亦屬共有人就共有物
特定部分之使用，未經其他共有人同意，對其他共有人是否發生
效力之問題。上訴人並以甲○○未經其同意，擅自使用系爭土地
特定部分興建廟宇，而依民法第八百二十一條規定，訴請甲○○
拆屋還地，經第一審法院九十二年度訴字第三五０號、原法院九
十三年度上字第一一０號判決被上訴人勝訴在案，有上開民事判
決附卷可參。被上訴人間於買賣契約書上既未約定就系爭土地特
定部分為買賣，自難認其買賣契約無效。另按共有物分割訴訟中
之分割方案，係屬法院依職權所定，共有人亦均得提出分割方案
，供法院於決定分割方案時參考，則甲○○向戊○○等三人買受
系爭土地應有部分三分之一後，於第一審法院九十一年度訴字第
二九九號系爭土地分割共有物事件，聲明承當戊○○等三人為原
告之地位，並以原告兼共有人之地位表示就系爭土地之分割方法
及表明其占有系爭土地之現況，希望分得之位置，均屬正當之訴
訟權利，自難執此遽認被上訴人間之買賣契約有約定以特定位置
土地買賣為標的。再戊○○、乙○及庚○○將系爭土地應有部分
共三分之一出賣予甲○○，依民法第八百十九條第一項規定應屬
自由處分其應有部分，於法有據。至戊○○、乙○及庚○○違反
土地法第三十四條之一第四項之共有人優先承購權，或甲○○明
知上訴人不同意戊○○等三人出售其應有部分，亦不得因此主張
戊○○、乙○及庚○○出售其系爭土地之應有部分予甲○○，有
何違反民法第一百四十八條第二項誠信原則之規定。從而上訴人
請求判決塗銷被上訴人於九十二年一月十四日在南投縣竹山地政
事務所就坐落南投縣竹山鎮○○段五八０地號土地，應有部分三
分之一以買賣為原因之所有權移轉登記，不應准許。為其心證之
所由得，並說明兩造其餘攻防方法之取捨意見，因而維持第一審
所為上訴人敗訴判決，駁回其上訴，經核於法洵無違誤。
按土地法第三十四條之一第四項之優先購買權，僅屬債權性質，
被上訴人相互間就系爭土地應有部分之買賣，既經辦畢所有權移
轉登記，則上訴人本於土地法第三十四條之一第四項規定之優先
承購權，請求塗銷被上訴人間之所有權移轉登記，即無可准許。
原法院本此見解而為上訴人判決，自無違背法令。上訴意旨指摘
原判決不當，聲明廢棄，為無理由。
據上論結，本件上訴為無理由。依民事訴訟法第四百八十一條、
第四百四十九條第一項、第七十八條，判決如主文。
中　　華　　民　　國　九十四　年　十一　　月　　十　　日
                      最高法院民事第七庭
                          審判長法官  劉　延　村
                                法官  劉　福　來
                                法官  陳　重　瑜
                                法官  陳　國　禎
                                法官  鄭　傑　夫
      本件正本證明與原本無異
                                      書  記  官
中　　華　　民　　國　九十四　年　十一　　月　二十二　日
                                                      Y
